【裁判字號】    89,上易,1331
【裁判日期】    891122
【裁判案由】    詐欺
【裁判全文】
臺灣高等法院高雄分院刑事判決                  八十九年度上易字第一三三一號
    上  訴  人
    即  被  告  乙○○
右上訴人因詐欺案件，不服臺灣高雄地方法院八十九年度易字第一五四九號中華民國
八十九年七月五日第一審判決（起訴案號：臺灣高雄地方法院檢察署八十八年度偵字
第一四五五六號），提起上訴，本院判決如左：
      主  文
原判決撤銷。
乙○○無罪。
    理  由
一、公訴意旨略以：上訴人即被告乙○○於民國八十三年底、八十四年初雖有工作，
    每月收入約新台幣（下同）三、四萬元，惟僅能維持日常開銷，並無多餘金錢可
    供繳納會款，仍於八十七年十二月間，明知其無按期繳交互助會款之能力及真意
    ，竟意圖為自己不法之所有，並基於詐欺取財之故意，向甲○○佯稱願參加其所
    招募「自八十七年十二月五日起會、每會一萬元、採內標制、每月五日在高雄縣
    鳳山市○○街八十八號開標、會員含會首共二十三員、會期至八十九年十月五日
    止」之互助會。其後於第四會之八十八年三月五日，即以二千五百元之標金參與
    競標而得標，致甲○○陷於錯誤，認乙○○有按月繳付死會會款之能力及意願，
    而交付其與其他活會會員計約十七萬元之會款與乙○○。詎乙○○於詐得前開會
    款後，僅於八十八年四月、五月間各繳付一期死會會款一萬元、五千元（尚不足
    五千元），其後即以經濟困難為由，未再續繳死會會款，甲○○至此始知受騙，
    而該會亦因乙○○、及綽號大嘟之會員未繳納死會會款，於八十八年五月間止會
    ，因認被告涉犯刑法第三百三十九條第一項之詐欺取財罪嫌。
二、按犯罪事實應依證據認定之，無證據不得推定其犯罪事實，刑事訴訟法第一百五
    十四條定有明文。事實之認定，應憑證據，如未能發現相當證據，或證據不足以
    證明，自不能以推測或擬制之方法，以為裁判基礎；又被告否認犯罪事實所持之
    辯解，縱屬不能成立，仍非有積極證據足以證明其犯罪行為，不能遽為有罪之認
    定；告訴人之告訴，係以使被告受刑事訴追為為目的，是其陳述是否與事實相符
    ，仍應調查其他證據以資審認，最高法院四十年台上字第八六號、三十年上字第
    一八三一號、五十二年台上字第一三００號判例可資參照。再按刑法第三百三十
    九條第一項詐欺罪之成立，以意圖為自己或第三人不法所有，以詐術使人將本人
    或第三人之物交付為要件。所謂以詐術使人交付，必須被詐欺人因其詐術而陷於
    錯誤，若其所用方法，不能認為詐術，亦不致使人陷於錯誤，即不構成該罪，最
    高法院四十六年台上字第二六０號亦著有判例足參。
三、公訴人認被告涉有刑法第三百三十九條第一項之詐欺取財罪嫌，無非以被告坦承
    未給付會款，及告訴人之指述、互助會單一紙、被告簽發之本票十八紙為其論據
    。訊據被告固坦承參加告訴人甲○○所招募之互助會，並標取會款，惟堅決否認
    有詐欺犯行，辯稱：是伊繳死會款時，甲○○未將其得標時簽發之同額本票返還
    ，伊才不繳，後來伊朋友有要出十八萬元還會錢，但甲○○仍未拿伊本票來換，
    伊沒有詐欺等語。
四、經查：
（一）被告於八十七年十二月間，參加告訴人所招募「自八十七年十二月五日起會、
      每會一萬元、採內標制、每月五日在高雄縣鳳山市○○街八十八號開標、會員
      含會首共二十三員、會期至八十九年十月五日止」之互助會。其後於第四會之
      八十八年三月五日，即以二千五百元之標金參與競標而得標，被告僅於八十八
      年四月、五月間各繳付一期死會會款一萬元、五千元之情，業據被告自承在卷
      ，並有該互助會單一紙、被告所簽發之本票十八張為憑。
（二）又被告於八十八年五月五日雖僅繳納五千元之死會款，惟告訴人確於該日止會
      而未開標之情，亦據告訴人陳明在卷（偵查卷第四十頁），是被告因告訴人止
      會，而有所猶豫，僅繳納部分死會款，尚難即認有何詐欺之故意。
（三）再被告確於八十八年五、六月間，即欲將全部之死會款一次返還予告訴人，惟
      因告訴人當日未帶告訴人所簽發之本票以資交換，故未返還一節，業據證人即
      被告之友楊宗得證述在卷，並為告訴人所是認。準此，被告僅事隔一個月左右
      ，即欲返還告訴人含未到期之全部死會款，自難認被告有何不法所有意圖。
（四）綜上所述，被告所辯因告訴人未帶本票故未交付死會會款，堪予採信，被告並
      無何施用詐術之行為，告訴人亦無何陷於錯誤之情甚明，被告所為顯與刑法詐
      欺取財罪之構成要件不符，雖被告事後因有其他用途，未能給付該款，究不得
      推測被告得標之初即有詐欺之意圖，是被告僅單純延不交付死會款，應係一般
      民事債務之糾葛。此外，復查無其他確切證據足資證明被告詐欺犯行，其犯罪
      尚屬不能證明，自應為其無罪之諭知。
五、原審未察，認被告詐欺取財罪證明確，予以論罪科刑，尚有未合。被告上訴意旨
    否認犯罪，指摘原判決不當，為有理由，自應由本院將原判決撤銷改判，另諭知
    被告無罪之判決。
據上論結，應依刑事訴訟法第三百六十九條第一項前段、第三百六十四條、第三百零
一條第一項，判決如主文。
本案經檢察官陳新慶到庭執行職務。
中    華    民    國     八十九     年      十一      月     二十二   日
                              臺灣高等法院高雄分院刑事第三庭
                                  審判長法官  莊秋桃
                                        法官  謝宏宗
                                        法官  魏式璧
右正本證明與原本無異。
不得上訴。
                                      書記官  楊茱宜
中    華    民    國     八十九     年      十一      月    二十四    日
                                                                  Ｊ


司法院資訊處製作；財團法人民間司法改革基金會備份。
